【裁判字號】    90,訴,255
【裁判日期】    900816
【裁判案由】    偽造文書等
【裁判全文】
臺灣彰化地方法院刑事判決                            九十年度訴字第二五五號
    公  訴  人  臺灣彰化地方法院檢察署檢察官
    被      告  庚○○
右列被告因偽造文書等案件，經檢察官提起公訴（九十年度偵字第二五五號），本院
判決如左：
    主      文
庚○○連續行使偽造私文書，足以生損害於他人，處有期徒刑壹年。
    事      實
一、庚○○自民國八十三年四月十五日起，在彰化縣福興鄉○○路○段七九七巷二十
    一號原住處，招募民間互助會一會，每月十五日開標一次，每月會金新臺幣（下
    同）一萬元，採內標制，於八十八年三月十五日滿會，連同會首合計共六十會，
    其中戊○○以「陳阿娟」之名加入三會，陳彬香加入四會，陳雪香加入一會，丁○○以「陳阿份」加入一會，甲○○以「月娥」之名加入三會，此五人合計十二
    會。嗣丁○○於八十四年五月十五日得標，惟庚○○及其餘會員因甲○○及陳雪
    香二人已得標，不願再讓丁○○得標，遂與渠等解除互助會之法律關係，詎庚○○因資金週轉不靈，乃萌生利用此機會，意圖為自己不法之所有，將互助會單原
    編號十五至廿六之「陳阿娟」、「陳彬香」、「陳雪香」、「陳阿份」、「月娥
    」等人名義，更改為虛纂之「許進榮」（二會）、「許江來」（二會）、「許進
    財」（二會）、「尤添財」（一會）、「許木丁」（一會）、「許長義」（一會
    ）、「許傳祥」（一會）、「許明瑞」（一會）、「許來吉」（一會）等人名義
    ，詐向其餘會員表示「許進榮」等人加入為會員，乘機將各會員手中有詳細登載
    得標次序、日期、金額之互助會單收回，使其餘會員陷於錯誤，仍繼續參與該互
    助會，庚○○隨即基於前開意圖不法所有之概括犯意，連續於八十四年二、三、
    五、九月、八十五年二、四、七、九、十二月等月份，偽稱會員「許進榮」、「
    許進財」、「許江來」、「許江來」、「許明瑞」及冒用己○○（惟向己○○則
    誆稱係許來吉得標）、偽稱「許長義」、「許進財」、「許進榮」等名義，偽造
    不詳金額標金之標單（未扣案），行使得標，致足以生損害於己○○及其餘活會
    會員等人，並致使渠等活會會員如數交付會款予庚○○收執而得逞。嗣至八十六
    年三月十五日開標後，庚○○發現已無力再支付全數會款予得標之會員，竟仍於
    收取部分不知情之會員所繳付之會款後，方才逃匿無蹤，己○○等人方始查悉被
    冒標之事後始知受騙。
二、案經被害人己○○訴請台灣彰化地方法院檢察署檢察官偵查起訴。
    理      由
一、訊據被告庚○○固坦承召集上開互助會及於八十六年三月十五日開標後無故停標
    之事實，惟否認有何詐欺及偽造文書犯行，辯稱：沒有冒標，確有「許進榮」等
    人，他們都不願出庭作證云云。經查：右揭事實業據告訴人己○○於偵審中指訴
    甚詳，證人即互助會員許啟明於偵查中亦證稱：告訴人己○○於八十五年四月十
    五日得標等語，證人即互助會員許啟明、丙○○、粘沈秀桃均不認識「許進榮」
    等人，即證人即被告之親家乙○○亦不認識「許進榮」等人，被告又無法舉證以
    實其說，所辯實與常情有違，自難僅憑被告片面之供述，即認確有「許進榮」等
    人加入上開互助會。又本件互助會投標之方式係書寫標單，並翻日曆，再據數字
    單雙決定得標之人選，據證人即互助會員丙○○於本院證述在卷，顯然足以証明
    被告曾冒用「許進榮」等人名義書寫於標單上投標。此外復有互助會單一紙在卷
    可稽，本件被告前開犯罪事証明確，犯行堪以認定。
二、被告庚○○偽造之標單，依民間互助會習慣，係標會名義人表示以若干利息標取
    會款之證明，依刑法第二百二十條第一項規定應以私文書論。核被告所為，係犯
    刑法第二百十六條、第二百十條、第二百二十條第一項之行使偽造準私文書罪及
    第三百三十九條第一項之詐欺取財罪。被告前開偽造準私文書之低度行為，為行
    使之高度行為所吸收，應僅論以行使偽造準私文書罪。又被告多次偽造標單得標
    ，使活會會員繳納會款，詐騙數活會會員款項，係一行為觸犯數罪名，為想像競
    合犯。被告多次所犯行使偽造私文書，與詐欺犯行間有方法結果之牽連關係，為
    牽連犯，應從一較重論以行使偽造私文書罪處斷。被告多次行使偽造私文書犯行
    ，時間緊接，所犯又係犯罪構成要件相同之案件，顯係基於概括犯意反覆為之，
    為連續犯，依連續犯之規定應以一罪論，並依法加重其刑。爰審酌被告犯罪手段
    ，動機，利用會員之信任關係，偽稱及冒用其他會員名義之方式，標得會款，顯
    見被告係有預謀，且被告連續盜標多會，使被害人己○○等人辛苦積蓄，一夕化
    為烏有，求償無門，所受之損害不小，及其犯後態度等一切情狀，量處如主文所
    示之刑。至於被告所偽造之標單，並未扣案，且已撕毀、滅失，故不予宣告沒收
    ，附予明。
三、末查，公訴人雖認被告意圖為自己不法所有，基於概括犯意，自八十三年初召集
    互助會之初即有意詐欺，利用鄰右己○○、許啟明等人對其之信任，以召集民間
    互助會並自任會首為手段，並虛纂偽用「陳阿娟」、「陳彬香」、「陳雪香」、
    「陳阿份」、「月娥」之名義為人頭，而詐向己○○、許啟明等人誆稱「陳阿娟
    」、「陳彬香」、「陳雪香」、「陳阿份」、「月娥」亦欲參加互助會等語，致
    己○○、許啟明等人均不知有偽，而加入其所召集之互助會。然民事債務人於債
    之關係成立後，其有未依約定本旨履行者，在社會一般交易經驗上常見之原因非
    一，舉凡因不可歸責自己之事由而不能給付，或因合法主張抗辯而拒絕給付，甚
    至在負債之後另起惡意遲延給付，皆有可能，非可盡予推定為自始無意給付之財
    產犯罪。經查：上開互助會確有「陳阿娟」、「陳彬香」、「陳雪香」、「陳阿
    份」、「月娥」等人，其中戊○○以「陳阿娟」之名加入三會，陳彬香加入四會
    ，陳雪香加入加入一會，丁○○以「陳阿份」加入一會，甲○○以「月娥」之名
    加入三會，此五人合計十二會。嗣丁○○於八十四年五月十五日得標，惟庚○○
    及其餘會員因甲○○及陳雪香二人已得標，不願再讓丁○○得標，遂與渠等解除
    互助會之法律關係等情，業據證人丁○○於本院證述在卷，被告及告訴人己○○
    復陳明確有各該人員加入互助會之事，並有同意書一紙附卷可憑，堪認為真實，
    難認被告於行為之初即有詐欺之犯意，此外，本院又查無其他證據足資證明被告
    有上開犯行。惟此部分與前開論處罪刑部分，公訴人認為係連續犯，屬裁判上一
    罪，故本院不另為無罪之諭知，附此敘明。
據上論斷，應依刑事訴訟法第二百九十九條第一項前段，刑法第五十六條、第二百十
六條、第二百十條、第二百二十條第一項、第三百三十九條第一項、第五十五條、第
四十一條第一項，罰金罰鍰提高標準條例第一條前段，判決如主文。
本案經檢察官吳憲明到庭執行職務。
中      華      民      國    九十      年      八      月     十六     日
                                臺灣彰化地方法院刑事第二庭
                                    法      官  李  水  源
右正本證明與原本無異。
如不服本判決，應於送達後十日內向本院提出上訴狀(須附繕本)。
告訴人或被害人對於判決如有不服具備理由請求檢察官上訴者，其上訴期間之計算係
以檢察官收受判決正本之日期為準。
                                    法院書記官  廖  建  興
中      華      民      國    九十      年      八      月    二十三    日
附錄本案論罪科刑法條全文
刑法第二百十六條
行使第二百十條至第二百十五條之文書者，依偽造、變造文書或登載不實事項或使登
載不實事項之規定處斷。
刑法第二百十條
偽造、變造私文書，足以生損害於公眾或他人者，處五年以下有期徒刑。
刑法第二百二十條
在紙上或物品上之文字、符號，依習慣或特約，足以為表示其用意之證明者，關於本
章及本章以外各罪，以文書論。
刑法第三百三十九條
意圖為自己或第三人不法之所有，以詐術使人將本人或第三人之物交付者，處五年以
下有期徒刑、拘役或科或併科一千元以下罰金。
以前項方法得財產上不法之利益或使第三人得之者亦同。
前二項之未遂犯罰之。


司法院資訊處製作；財團法人民間司法改革基金會備份。
